臺灣臺北地方法院民事判決　　　　　　 99年度重訴字第401號
原　　　告　林碧華
訴訟代理人　林樹旺律師
　　　　　　莊志成律師
被　　　告　陳洋文
訴訟代理人　陳銘隆
　　　　　　陳鼎炎
　　　　　　何朝棟律師
上列當事人間請求土地所有權移轉登記等事件，本院於民國一百
年三月二十八日言詞辯論終結，判決如下：
    主  文
原告之訴及其假執行之聲請均駁回。
訴訟費用由原告負擔。
    事實及理由
一、原告起訴主張：訴外人陳國傳於民國七十六年六月十日以每
    公頃土地新台幣（下同）二百三十五萬元之價格，向被告購
    買坐落桃園縣蘆竹鄉○○○○段山鼻子小段一地號共二百三
    十二筆土地，雙方簽訂買賣契約書（下稱系爭契約），約定
    分批辦理過戶手續，被告先將能過戶之一百零三筆土地過戶
    陳國傳，陳國傳乃給付被告部分價金共五百十九萬一千七百
    五十八元，所餘如附表所示一百二十九筆土地（下稱系爭土
    地），其中桃園縣蘆竹鄉○○○○段山鼻子小段二之一、三
    、五等地號三筆土地（下稱系爭三七五租約土地）因有三七
    五租約存在，被告未將三七五租約排除，亦未出具三七五租
    約承租人拋棄優先承買權之證明書、印鑑證明書，其餘一百
    二十六筆土地（下稱系爭未辦持分交換土地），因土地登記
    簿上註記「未辦自耕保留土地持分交換」，於該註記塗銷前
    ，亦無法辦理所有權移轉登記，致上開一百二十九筆土地迄
    未過戶，嗣陳國傳於八十五年十月一日與原告簽立土地買賣
    契約書，將系爭土地之買受人權利讓與原告，現上開系爭三
    七五租約土地已於九十八年六月二十三日註銷登記，上開系
    爭未辦持分交換土地亦於九十九年五月二十四日及九十八年
    間完成自耕保留地持分交換，原告乃於起訴前通知被告將系
    爭土地之所有權移轉登記原告，惟被告未理會，爰依系爭契
    約及陳國傳與原告間買賣契約之法律關係，請求被告將系爭
    土地移轉登記予原告，並依系爭契約第九條約定給付原告違
    約金。為此聲明：被告應將如附表所示土地所有權移轉登記
    與原告，並給付原告二百四十三萬三千四百二十五元，及自
    起訴狀繕本送達翌日起至清償日止，按年息百分之五計算之
    利息，並願供擔保請准宣告假執行等語。
二、被告則以：伊與訴外人陳國傳固有簽立系爭契約，但與原告
    間並無任何買賣關係，此由原告提出其與陳國傳間八十五年
    十月一日土地買賣契約書，既無當事人簽名，所蓋印章亦非
    印鑑章，有違常理，且陳國傳於八十六年一月二十三日猶基
    於買受人之地位，致函被告要求被告依系爭契約第十四條及
    第十五條約定履行契約，將買賣價金、費用及稅負退還陳國
    傳，足見當時陳國傳並未將其買受人權利讓與他人，原告提
    出在此日期之前之買賣契約書，自非真正；縱認系爭契約有
    效成立，然依該契約第五條約定，買賣雙方應限於自訂約日
    起十個月內備齊各有關文件，並會同辦理所有權移轉登記手
    續，顯見當時陳國傳之所有權移轉登記請求權已可行使，再
    依原告提出之「共有耕地自耕保留部分交換移轉登記作業要
    點」觀之，該要點係行政院於八十年五月十七日核定，於被
    告與陳國傳訂約時尚未頒布，依該要點第四點明示：自耕保
    留部分之共有人或其繼承，得檢附協議書或其他足資證明文
    件，向土地所在地直轄市政府地政處或縣市政府申辦自耕保
    留部分交換移轉登記，顯見法律上並無行使障礙，陳國傳就
    系爭土地之所有權移轉登記請求權，竟蹉跎逾二十三年後，
    始由其受讓人原告提起，顯已逾十五時效期間而消滅；退步
    言之，原告並非系爭契約之簽約當事人，於八十五年債權讓
    與時未通知被告，迄九十八年十月三十日始以存證信函要求
    辦理移轉登記，自無依系爭契約第九條請求違約金之權利，
    況原告拖延至今，不可歸責於被告，其違約金數額亦屬過高
    。爰聲明：駁回原告之訴及其假執行之聲請，如受不利之判
    決，願供擔保請宣告免為假執行等語置辯。
三、原告主張之上揭訴外人陳國傳於七十六年六月十日與被告簽
    訂買賣契約書（即系爭契約），約定陳國傳以每公頃土地二
    百三十五萬元之價格，向被告購買坐落桃園縣蘆竹鄉○○○
    ○段山鼻子小段一地號共二百三十二筆土地，被告已將其中
    一百零三筆土地過戶陳國傳，陳國傳並已給付被告部分價金
    總計五百十九萬一千七百五十八元，所餘如附表所示一百二
    十九筆土地（即系爭土地），因其中三筆系爭三七五租約土
    地有耕地三七五租約存在，其餘一百二十六筆系爭未辦持分
    交換土地因土地登記簿上註記「未辦自耕保留土地持分交換
    」，致均未過戶陳國傳，現上開系爭三七五租約土地已於九
    十八年六月二十三日註銷登記，上開系爭未辦持分交換土地
    亦於九十九年五月二十四日及九十八年間完成自耕保留地持
    分交換，原告於起訴前函促被告移轉系爭土地所有權登記等
    事實，為被告所不爭執，並有原告提出之系爭買賣契約書、
    存證信函等件為證，自堪信為真正。
四、惟原告主張其與陳國傳間訂有土地買賣契約書，已受讓陳國
    傳對被告之買受人權利，被告應依系爭契約及債權讓與之法
    律關係，將附表所示土地移轉登記予原告並給付違約金等情
    ，則為被告所否認，並以前揭情辭置辯。是本件兩造間爭點
    首在：原告受讓陳國傳就系爭土地所有權移轉登記之請求權
    ，是否已罹於時效而消滅？
  (一)按民法第一百二十八條規定，消滅時效自請求權可行使時起
    算，所謂請求權可行使時，乃指權利人得行使請求權之狀態
    而言，至於義務人實際上能否為給付，則非所問，最高法院
    著有六十三年台上字第一八八五號判例足參。是苟非債權之
    行使有法律上之障礙，如附有始期限或停止條件之契約，其
    請求權時效應自期限屆至或條件成就始得起算外，請求權之
    時效期間，均應自債權契約成立時起算，不因債務人給付不
    能或拒絕給付而受影響（最高法院八十五年台上字第二○四
    ○號、臺灣高等法院花蓮分院八十五年度上字第一二一號判
    決參照）。查附表所示土地於系爭契約七十六年六月十日簽
    訂時，其中三筆系爭三七五租約土地因有耕地三七五租約存
    在，其餘一百二十六筆系爭未辦持分交換土地因土地登記簿
    上註記「未辦自耕保留土地持分交換」，致均未能辦理所有
    權移轉登記予陳國傳等情為真正，為兩造所不爭執，已如前
    述，惟被告未將該土地所有權移轉登記予陳國傳，係其能否
    履行所有權移轉登記義務之問題，陳國傳如得行使代位權，
    以達成契約之目的，其行使所有權移轉登記請求權即無法律
    上之障礙存在（最高法院九十六年台上字第一二三九號判決
    參照），是除被告與陳國傳間另有附始期或停止條件之約定
    外，陳國傳就系爭土地所有權移轉登記之請求權，應自其與
    被告間契約成立時起算，原告主張其受讓請求權應自上開系
    爭三七五租約土地於九十八年六月二十三日註銷登記及系爭
    未辦持分交換土地於九十九年五月二十四日及九十八年間完
    成自耕保留地持分交換時起算云云，殊不足採。
  (二)又系爭契約第四條明文：「賣方（按指被告）保證本出賣不
    動產產權確無來歷不明情事，如有設定他項權利或訂立三七
    五租約或糾葛情事應由賣方負責限于交付第二次地價款以前
    清理完畢不得拖延」等語（見本院卷一第四頁），足見陳國
    傳與被告就上開三筆系爭三七五租約土地，係約定被告應於
    陳國傳交付第二次地價款以前清理完畢，而陳國傳就該第二
    次價款已給付被告等情，為兩造所不爭執（見本院卷一第一
    四四頁背面兩造不爭執事項二），並有被告提出之違約金計
    算基礎（見本院卷一第三四頁）在卷可參，則陳國傳就上開
    三筆系爭三七五租約土地，顯已得請求被告為所有權移轉登
    記，至該三筆土地因有耕地三七五租約存在，或被告未將三
    七五租約排除，亦未出具三七五租約承租人拋棄優先承買權
    之證明書、印鑑證明書等情，縱然屬實，亦屬被告未依約履
    行而應負債務不履行責任之問題，殊非陳國傳或其繼受人原
    告就其請求權不能依約行使之問題。況依耕地三七五減租條
    例第十五條規定，耕地出賣或出典時，承租人有優先承受之
    權，出租人應將賣典條件以書面通知承租人，承租人在十五
    日內未以書面表示承受者，視為放棄，出租人因無人承買或
    受典而再行貶價出賣或出典時，仍應照前項規定辦理，出租
    人違反前二項規定而與第三人訂立契約者，其契約不得對抗
    承租人，可知上開三筆系爭三七五租約土地，當時縱有耕地
    三七五租約存在，亦非不能移轉登記，僅係耕地三七五租約
    之承租人有優先承買權，且於違反通知義務時，所訂契約不
    得對抗承租人耳。是被告既已於七十七年一月十二日收取該
    第二期價款（見本院卷一第二四頁），為原告所是認，陳國
    傳及原告受讓上開系爭三七五租約土地所有權移轉登記之請
    求權，即應自該日起算其請求權時效期間。
  (三)再依系爭契約第五條明文：「買買雙方（按指被告及陳國傳
    ）應限于自訂約日起拾個月內備齊各應提出之不動產所有權
    移轉登記有關文件，並會同辦理所有權移轉登記手續」、第
    九條約定：「賣方（按指被告）如不履約者應即將已受取之
    價款全部交還買方（按指陳國傳）外，同時應再賠同額給予
    買方收入藉償損失，買方並得請求賣方繼續履約或解除本契
    約」等語（見本院卷一第四頁），足見系爭契約已明文約定
    被告應於簽約日起十個月內，備齊所有移轉登記文件，會同
    陳國傳辦理所有權移轉登記手續，若違約不僅須退還已收取
    價款，並應賠償同額違約金，陳國傳則得請求被告繼續履約
    或解除契約，甚為明確，該辦理所有權移轉登記之記載，既
    無限於被告已過戶陳國傳之一百零三筆土地，自應包括上開
    一百二十六筆系爭未辦持分交換土地，且觀該第五條約定之
    「拾」個月期限，特別以大寫文字並手寫方式記載，顯然係
    就非立時可辦理過戶之土地所為之特別約定，否則豈有另定
    十個月履行期限之必要，是以陳國傳就上開一百二十六筆系
    爭未辦持分交換土地於系爭契約成立時起十個月期限屆至時
    ，自得請求被告為所有權移轉登記，而該一百二十六筆系爭
    未辦持分交換土地因土地登記簿上註記「未辦自耕保留土地
    持分交換」，不論能否辦理所有權移轉登記，顯屬被告能否
    依約履行而應否負債務不履行責任之問題，自非陳國傳或其
    繼受人原告就其請求權不能依約行使之問題。故陳國傳及原
    告受讓上開系爭未辦持分交換土地所有權移轉登記之請求權
    ，即應自系爭契約七十六年六月十日成立時起十個月即七十
    七年四月十日期限屆至起算其請求權時效期間。
  (四)另證人即系爭契約之介紹人李文祥及代書游象政二人於本院
    審理時到庭均證稱：陳國傳及被告當時均知悉系爭契約有部
    分土地不能辦理過戶，故約定等到可以辦理過戶時再辦理過
    戶等語（見本院卷二第二○四頁至第二○八頁一年年二月十
    四日筆錄），然此與前開系爭契約第四條、第五條及第九條
    文字明白記載之約定不符，若被告與陳國傳當時確有就系爭
    土地，特別為等到可以辦理過戶時再辦理過戶之約定，豈有
    不形諸文字記載之可能，又何須於上開契約文字已經明白記
    載之情形下，另為相異之口頭約定，殊非情理之常，是前開
    證人所為證詞，不足採信。此外，系爭契約第二條係就買賣
    價款分三期給付之約定，其第二期價款括號內文字係「如證
    件分批交付時，該期款依交付之面積比例分批計付」、第三
    期款括號內文字則為「以分批登記完畢之土地面積比例計付
    尾款」等語（見本院卷一第十一頁），足見該等文字記載，
    不過在約定陳國傳買賣價款之交付數額，應依被告交付移轉
    土地面積之比例計付，並非有何系爭土地應「等到可以辦理
    過戶時再辦理過戶」之約定甚明，故原告主張系爭契約已約
    定分批辦理過戶手續等語，固堪採信，但約定其過戶期限係
    等到可以辦理過戶時再過戶云云，則不足採。
五、綜上所述，原告主張其與陳國傳間訂有土地買賣契約書，已
    受讓陳國傳對被告之買受人權利，姑不論是否真正，然原告
    主張其受讓陳國傳之移轉登記請求權，迄九十八年十月三十
    日本件起訴前始以存證信函，請求被告移轉如附表所示土地
    之所有權登記，距前述系爭三七五租約土地所有權移轉登記
    之請求權時效期間，應自七十七年一月十二日起算，及系爭
    未辦持分交換土地所有權移轉登記之請求權時效期間，應自
    七十七年四月十日起算，其請求權顯已逾十五年時效期間而
    消滅，另於九十九年三月十二日起訴時為本件違約金之請求
    ，亦已罹於上開時效期間而消滅，自不待言。從而，原告依
    系爭契約及其與陳國傳間買賣契約之法律關係，訴請被告將
    附表所示土地移轉登記予原告，並給付其違約金及法定遲延
    利息，為無理由，應予駁回。原告之訴既經駁回，其假執行
    之聲請亦失所附麗，應併予駁回。
六、本件事證已臻明確，兩造其餘主張陳述及所提之證據，與判
    決結果不生影響，爰不一一另行論述，附此敘明。
七、據上論結，本件原告之訴為無理由，依民事訴訟法第七十八
    條，判決如主文。
中    華    民    國   100    年    4     月    11    日
                  民事第一庭    法  官  劉台安
以上正本係照原本作成
如對本判決上訴，須於判決送達後二十日內向本院提出上訴狀。
如委任律師提起上訴者，應一併繳納上訴審裁判費。
中    華    民    國   100    年    4     月    11    日
                                書記官  曹瓊文